【裁判字號】    94,重上更(一),169
【裁判日期】    950517
【裁判案由】    偽造文書等
【裁判全文】
臺灣高等法院臺中分院刑事判決   94年度重上更(一)字第169號
上  訴  人
即  被  告  丙○○
            戊○○
共      同
選任辯護人  王忠沂律師
上列上訴人因偽造文書等案件，不服臺灣苗栗地方法院中華民國
九十年一月四日第一審判決（民國八十八年度訴字第二九二號，
起訴案號：臺灣苗栗地方法院檢察署民國八十八年度偵字第一號
，第二七四號，第二七五號，第四三五號，第五○三號，第五八
八號，第二三一○號，第二一八七號）提起上訴，判決後經最高
法院發回更審，本院判決如下：
    主  文
原判決撤銷。
丙○○、戊○○共同連續行使偽造私文書，足以生損害於他人，
各處有期徒刑捌月，偽造之八十七年十月十日標單上「吳臺玉」
署押壹枚及偽造之八十七年十一月十日標單上「羅來妹」署押壹
枚均沒收。
    事  實
一、戊○○與丙○○為夫妻，二人共同於民國八十四年間在苗栗
    縣公館鄉○○村○鄰○○路○段五號開設永慶門窗中心，並
    推由戊○○登記為門窗中心負責人，該門窗中心初始經營販
    售水泥加工建材，後改為門窗中心；然於八十七年間二人明
    知上開門窗中心營運不佳，週轉不靈，竟自八十七年十月間
    起至同年十二月下旬止，共同基於意圖為自己不法所有之概
    括犯意聯絡，分別推由戊○○於由其擔任會首所召集之民間
    互助會中，趁機冒標詐取會款，或推由丙○○持已無從兌現
    之支票向甲○○等人詐借現款或交換支票供調現使用，得款
    供二人週轉花用，詳情如下：
  (一)戊○○於八十七年四月間，以自己為會首召集互助會，參加
    者包括子○○等人共二十七會，每月每會新臺幣（下同）二
    萬元，每月十日在永慶門窗中心採外標方式開標；詎丙○○
    與戊○○竟意圖為自己不法所有，並基於共同概括犯意聯絡
    ，連續意圖為自己不法所有，先於八十七年十月十日第七會
    時未經子○○同意假冒吳臺玉（為子○○參加互助會所用之
    名義），後於八十七年十一月十日第八會時再未經己○○同
    意假冒羅來妹（為己○○借用加入互助會所用之名義）之名
    義標會，其冒標方法為推由戊○○偽造吳臺玉、羅來妹之署
    押，製作成吳臺玉、羅來妹名義之標單，進而持該屬準私文
    書性質之標單參加開標以行使之，並均以七千元之利息得標
    ，二人因而每會各向各該民間互助會二十一名活會會員詐取
    會款二萬元，共四十二萬元，兩會合計詐取八十四萬元，致
    生損害於吳臺玉、羅來妹、子○○、己○○及其他活會會員
    ；其中己○○係於八十七年十一月三十日丙○○跳票後才從
    互助會會員鍾國標、甲○○處知悉上情。
  (二)丙○○於八十七年十一月十日與戊○○共同冒標後，丙○○
    、戊○○均明知丙○○設於新竹區中小企業銀行甲存第六○
    四一六四號帳戶之支票存款帳戶在八十七年十一月二十七日
    之後僅剩存款一千餘元，已無力兌付票款，竟復續承前揭詐
    欺之共同概括犯意聯絡，推由丙○○持前開帳號內四張支票
    （票號各為ＡＡ0000000號、ＡＡ0000000號
    、ＡＡ0000000號、ＡＡ0000000號，金額合
    計八十九萬六千元），向甲○○詐借同額支票轉向他人調現
    ，上該丙○○支票屆期果均不獲兌現，甲○○則因上開交換
    之支票票款而被其他債權人追索強制執行。
  (三)丙○○、戊○○復承前詐欺之概括犯意聯絡，於八十七年十
    一月底某日，推由丙○○持上開帳戶，不能兌現之ＡＡ00
    00000號，面額四十五萬元支票向丙○○舅舅乙○○詐
    借得同額現款，支票屆期果兌款無著，乙○○始知受騙。
  (四)丙○○、戊○○復承前詐欺之概括犯意聯絡，於八十七年十
    一月、十二月間，推由丙○○持上揭同帳戶，不能兌現之Ａ
    Ａ0000000號（八十七年十二月一日期），ＡＡ00
    00000號（八十七年十二月一日期），ＡＡ00000
    00號（八十七年十二月二十日期）、ＡＡ0000000
    號（八十七年十二月十六日期）、ＡＡ0000000號（
    八十七年十二月十五日期）面額各為二十萬元、二十五萬元
    、二十萬元、二十萬元、三十萬元支票向壬○○詐借得同額
    現款，支票屆期果兌款無著，壬○○始知受騙。
二、案經己○○、子○○、甲○○、乙○○、壬○○訴由臺灣苗
    栗地方法院檢察署檢察官偵查起訴。
    理  由
一、訊據上訴人即被告丙○○、戊○○均矢口否認上揭偽造文書
    及詐欺之事實，被告丙○○辯稱，永慶門窗中心是被告戊○○在經營，民間互助會是被告戊○○招的，其有向民間及地
    下錢莊借貸，到八十七年十一月三十日累積債務二千七百萬
    元，其沒有幫被告戊○○招會員，也沒有主持開會，也沒有
    收會款，其亦不知被告戊○○偽造會員名義冒標。其有向甲○○借用支票，但沒有說要向新竹企銀融資借款，因為客人
    不要伊的支票，故才向甲○○借票，其向他人借款亦係長年
    為之，並非詐借云云，被告戊○○辯稱，其有招募民間互助
    會，然其係向子○○（以吳臺玉名義參加互助會者）、己○○（以羅來妹名義參加互助會書）借標，並無冒用吳臺玉、
    羅來妹名義標會，向外借票都是丙○○進行，民間互助會則
    由其處理者，與被告丙○○無關云云。
二、然查：
  (一)被告戊○○已於原審法院審理中坦承係伊將羅來妹之名義及
    標金七千元寫於標單上（見原審卷第二十四頁），而被害人
    己○○並未同意被告等借用羅來妹名義標會，已據己○○於
    迭次訊問指述不移（詳偵字第三一八七號卷第三頁反面、第
    十七頁及本審卷等），被告戊○○固辯稱「當時是己○○借
    我標的，因他（她）告訴我他不缺錢，先借我用」，即謂己○○係事前同意被告戊○○借用名義標會，由被告戊○○標
    得會款使用，再事後償還己○○云云，此與其於原審答辯狀
    所稱：「己○○原標得會款，經兩造同意與丙○○互換，亦
    即丙○○之活會給予己○○（羅來妹），丙○○變成死會」
    （見原審卷第六十七頁背面），即謂己○○原自己標得會款
    ，係嗣後始同意與被告丙○○的會互換云云顯屬不符，與其
    於本審答辯狀所述「告訴人己○○．．．，子○○，．．．
    事先與被告戊○○約定，由丙○○與伊二人合夥同時投標，
    如其中任何一人得標，均各平分使用」云云（本審卷一第四
    十二頁）又見歧異，再與被告戊○○於偵訊所述八十七年十
    一月十日係被告丙○○抽籤得標語亦再見不符（偵字第五八
    八號卷第二十五頁反面），如係己○○事前同意借標，則應
    係己○○得標，又有何丙○○抽籤得標之情，被告就此辯詞
    一再更異，適足見係飾詞狡辯卸責，被告又稱己○○同意與
    丙○○互換之情，證人丁○○可證明云云，然證人即被告戊○○姊丁○○固證稱事後聽戊○○與己○○說，己○○的會
    以活會論云云，然己○○如原即與被告等言明由被告戊○○
    借用名義標會使用，則事後僅有被告等應返還上該款項之問
    題，己○○即再與互助會無關，又有何己○○之會以活會論
    之理，自係己○○事後發現遭冒標而與被告理論，被告戊○○始不得已允許己○○之互助會以活會論之權宜措施（即事
    後同意將被告丙○○名義之活會轉予己○○，丙○○則成為
    死會。），更足以此明證己○○之互助會確遭被告二人冒標
    無訛，而己○○於本院前審九十年四月二十六日訊問時固曾
    稱「（戊○○有無冒羅來妹名義標會？）沒有，她要標以前
    有告訴我，我同意他標。」（本院前審卷第五十七、五十八
    頁），經本審詰以此點，己○○於本審結證其所以會如此陳
    述，係因被告戊○○於原審判決後表示要還證人錢，證人想
    留被告戊○○一條生路，始會如此證述，並當庭提出九十年
    四月三日之證明書及債款償還承諾書影本一紙為證（本審卷
    一第一五二頁起），其於本審陳述並無何違反情理之處，是
    己○○於本院前審九十年四月二十六日所述應與事實不符．
    無從為有利被告之認定，而丁○○於本審固證稱有聽到己○○授權被告戊○○寫標單云云，然丁○○係被告戊○○之姊
    ，證詞難免護，其於本審稱在標會日前即聽到上揭授權言
    語，此與其於原審所述八十七年十一月十日標會當日聽到云
    云亦顯不符（見原審卷第三一二頁反面），顯係刻意護，
    無從為有利被告之認定。
  (二)被告戊○○已於原審法院審理中坦承是其於八十七年十月十
    日，以吳臺玉名義寫下投標金額七千元於標單等情無訛（原
    審卷第二十三頁反面），而被害人子○○並未同意被告等借
    用吳臺玉名義標會等情，除據子○○迭次指證不移外（詳偵
    字第二七四號卷第十四頁及本審卷等），並據證人癸○○於
    本審結證「我有到子○○家坐坐，告訴子○○吳臺玉得標。
    」、「（子○○有表示什麼？）她說我沒有去標會，為什麼
    得標。」（本審卷二第四十三頁），更足為被告二人冒標之
    佐證，又子○○固曾於原審陳述「．．．我們二人共用四個
    名字，分四次標，六、七、八月有標到會一人一半．．．」
    （原審卷第三一六頁），然子○○已於本審結證伊上該證詞
    是指伊擔任會首之另互助會，並非指本案被告所冒標之會（
    詳本審卷一第一三七頁），被告二人在庭對此亦未爭執，是
    上揭原審陳述顯與本案無關，無從以子○○上揭原審陳述遽
    為有利被告之認定。
  (三)又被告二人共同經營永慶門窗中心，已據被告丙○○、戊○○於原審坦承：「我們一起做，八十四年間開始做」（見原
    審卷第二六二頁），丙○○供承「八十五年門窗中心營運異
    常後如何調度資金，我太太（指戊○○）較清楚，八十四年
    五月後，我招互助會週轉」，被告丙○○於原審並供承「（
    八十七年十月十日及十一月十日你們假冒吳臺玉、羅來妹名
    義標得之會款何用？）十月份我不知情，十一月份為出票款
    」、「（出何票款？）所有出貨的票款」（原審卷第七十三
    頁反面），告訴人甲○○於偵訊亦指述「他們都是夫婦同來
    向我調現」（偵字第四三五號卷第十三頁反面），告訴人壬○○於原審指述「（是否借丙○○抑戊○○或借給二人？）
    是的，二個人」、「於玉清宮借給被告二人」，可見被告二
    人共同經營上揭門窗中心，並以招會及借貸方式因應資金需
    求，被告丙○○所辯伊與本案互助會無關，被告戊○○所辯
    伊與被告丙○○借貸資金無關云云，亦均無從採信。
  (四)又被告丙○○設於新竹區中小企業銀行甲存第六○四一六四
    號帳戶之支票存款，在八十七年十一月二十七日之後僅剩一
    千餘元，此有該銀行八十八年一月十一日竹企銀公館字第二
    十一之一號覆函載明在卷可稽（八十八年度偵字第一號卷第
    十一頁），顯已無償付能力，被告二人共同經營永慶門窗中
    心，被告戊○○既參與管控籌措該門窗中心之財務，對此自
    有瞭解，然竟推由被告丙○○持該帳戶內票號各為ＡＡ00
    00000號、ＡＡ0000000號、ＡＡ000000
    0號、ＡＡ0000000號、ＡＡ0000000號支票
    向甲○○、乙○○調現，此亦經甲○○、乙○○指訴甚詳，
    復有支票及退票理由單影本在卷佐證（偵字第三一八七號卷
    第三、四、七頁、原審卷第二十四頁反面），顯有以不能兌
    現之支票向他人詐取財物之事實，被告等此部分之犯行亦至
    堪認定，而甲○○固於原審法院曾陳述「二百萬元部分有收
    利息，三分利」（原審卷第一四三頁），然上該支票存款帳
    戶內既僅有一千餘元，顯無法支付兌現票款，被告縱或曾給
    甲○○三分利息，亦無非係一時安撫拖延手段，無礙其等詐
    欺犯行成立。
  (五)被告二人於八十七年十一月、十二月間，推由丙○○持上開
    帳戶，不能兌現之ＡＡ0000000號（八十七年十二月
    一日期），ＡＡ0000000號（八十七年十二月一日期
    ），ＡＡ0000000號（八十七年十二月二十日期）、
    ＡＡ0000000號（八十七年十二月十六日期）、ＡＡ
    0000000號（八十七年十二月十五日期）面額各為二
    十萬元、二十五萬元、二十萬元、二十萬元、三十萬元支票
    向壬○○詐借同額現款一節，已據告訴人壬○○於偵訊及原
    審指述甚詳，並有支票及退票理由單影本在卷佐證（偵字第
    二三一號卷、原審卷第三四五頁），亦至足認定被告二人詐
    欺犯行。
    綜上，被告所辯顯係畏罪飾卸之詞，無足採信，本案事證明
    確，被告犯行至堪認定，又被告提出支票影本等稱其等有陸
    續清償債務云云，然由本案卷證觀之，被告二人歷年積欠貨
    款、借款、會款金額甚鉅（包括原審認定成罪，而經本院認
    定詐欺罪證尚不足部分，詳後述理由四），被告所提出之貨
    款支付證明等，與本審認定被告成罪部分並非必有關聯性，
    況縱有返還本案被害人部分金額，亦無礙於其等已成立之罪
    責，併此明。
三、按標單上有姓名、金額，足認為是準私文書，核被告丙○○
    、戊○○行使偽造標單，足以生損害於己○○等及二十活會
    會員（第七標、第八標均係冒名詐標，其仍以活會向被冒標
    會員收取會款，故被詐騙會員均為二十名）等之財產權益，
    係犯刑法第二百十六條、第二百十條、第二百二十條第一項
    之行使偽造私文書罪；又意圖為自己不法之所有，以冒標之
    詐術向互助會活會會員騙取會款，及以不能兌現之支票向人
    詐取財物，均係犯刑法第三百三十九條第一項之詐欺取財罪
    。被告二人具有犯意聯絡及行為分擔，為共同正犯。至被告
    行使偽造私文書行為中，雖亦有偽造署押及偽造私文書等行
    為，惟其偽造署押行為乃偽造私文書之階段行為，偽造私文
    書之低度行為，又為行使之高度行為所吸收，故不另論以偽
    造署押及偽造私文書等罪。被告二次冒標之詐欺之行為，其
    詐欺取財對象為各互助會活會會員，有同種想像競合犯之關
    係，其二次冒標均各應依刑法第五十五條規定，從一重之詐
    欺取財罪處斷。被告等先後多次詐欺及二次之行使偽造文書
    犯行，時間緊接，所犯又係構成要件相同之罪名，顯係各基
    於概括犯意為之，應各依連續犯論以一罪。被告所犯上開共
    同連續行使偽造私文書、共同連續詐欺取財二罪間，有方法
    目的之牽連關係，應依刑法第五十五條規定，從一較重之共
    同連續行使偽造私文書罪處斷，本案未經起訴書犯罪事實文
    載明，而為本院認定成罪部分，既與起訴書載明部分分別具
    有連續犯或牽連犯之裁判上一罪關係，自為起訴訴效力所及
    ，本院應併予審究。
四、至於原審判決雖謂被告等自八十七年元月起即陸續以被告戊○○之支票佯稱客票向乙○○詐借現款一百四十餘萬元（事
    實欄所載八十七年十一月底詐借之四十五萬之部分除外），
    自八十五年間起陸續向己○○調借現金一百二十餘萬元，於
    八十六年間向辛○○標會後即拒繳會款，丙○○復以周轉為
    由，向周榮肇調借支票，戊○○以女兒李秀蓉名義參加子○○之互助會，於標取後，拒不繳交會款，被告戊○○、丙○○參加江明翰之互助會於標取後，即拒不繳交會款，彼二人
    於八十七年五月以後仍向曾振全詐借款項，因認被告等亦犯
    此部分之詐欺犯行云云。惟訊據被告丙○○、戊○○均堅決
    否認有上開詐欺事實，辯稱向上開被害人借款的，均有支付
    利息一至三分，且借款期間均長達半年以上，且未曾使用詐
    術等語。訊之乙○○、己○○等亦均指稱被告等借錢時有支
    付利息，且未供述被告等有施用任何詐術（惟以無充足存款
    餘額之第六○四一六四號帳戶支票借款部分則構成詐欺已如
    前述），從而自難令被告等負此部分之詐欺罪責，因此部分
    公訴人並未起訴，故不另為無罪之諭知，附此敘明。
五、被告等上訴意旨否認犯罪，雖無理由，然原審判決既有前開
    理由四所述之未當，即屬無可維持，應由本院予以撤銷改判
    。茲審酌被告等二人於經營不善後，仍不知節制，復於其招
    募之民間互助會詐標會款，且再多次向外舉借，犯罪後不惟
    一再飾詞卸責，且不與被害人成立和解賠償全部損失等一切
    情狀，科處如主文第二項所示之刑，至被告偽造之標單並無
    充足事證證明確已滅失，是該八十七年十月十日標單上偽造
    之「吳臺玉」署押一枚及八十七年十一月十日標單上偽造之
    「羅來妹」署押一枚均依法宣告沒收。
據上論斷，應依刑事訴訟法第三百六十九條第一項前段、第三百
六十四條、第二百九十九條第一項前段，刑法第二十八條、五十
六條、第二百十六條、第二百十條、第二百二十條第一項、第三
百三十九條第一項、第五十五條、第二百十九條，罰金罰鍰提高
標準條例第一條前段，判決如主文。
本案經檢察官庚○○到庭執行職務。
中    華    民    國    95    年    5    月    17     日
            刑事第五庭  審判長法  官  袁  從  楨
                              法  官  郭  同  奇
                              法  官  姚  勳  昌
上列正本證明與原本無異。
如不服本判決應於收受送達後十日內向本院提出上訴書狀，其未
敘述上訴之理由者並得於提起上訴後十日內向本院補提理由書（
均須按他造當事人之人數附繕本）。
                              書記官  洪  麗  華
中    華    民    國    95    年    5    月    18     日
中華民國刑法第210條
(偽造變造私文書罪)
偽造、變造私文書，足以生損害於公眾或他人者，處五年以下有
期徒刑。
                                                      Ｆ


司法院資訊處製作；財團法人民間司法改革基金會備份。
